【裁判字號】    94,上,807
【裁判日期】    950516
【裁判案由】    塗銷地上權設定登記
【裁判全文】
臺灣高等法院民事判決                   94年度上字第807號
上  訴  人  財政部國有財產局台灣北區辦事處基隆分處
法定代理人  甲○○
訴訟代理人  賴國獻律師
被上訴人    戊○○
            寅○○
            子○○
            丑○○
            癸○○
            卯○○
            辛○○
            丁○○
            乙○○
            丙○○
            庚○○
            壬○○
            己○○
共      同
訴訟代理人  周嬿容律師
上列當事人間塗銷地上權設定登記事件，上訴人對於中華民國94
年8月10日臺灣基隆地方法院93年度訴字第333號第一審判決提起
上訴，並於本院為訴之追加，經本院於95年5月2日言詞辯論終結
，判決如下：
    主  文
上訴及追加之訴均駁回。
第二審訴訟費用由上訴人負擔。
    事實及理由
一、按當事人於第二審為訴之變更、追加，非經他造同意，不得
    為之，但請求之基礎事實同一者，不在此限，民事訴訟法第
    446條第1項、第255條第1項第2款定有明文。本件上訴人於
    原審聲明求為：(一)確認訴外人許紹銘所有門牌號碼為基隆市
    ○○路63號房屋（下稱系爭63號房屋）所坐落之基地即基隆
    市○○區○○段2小段3及3-1地號土地（下稱系爭3及3-1地
    號土地）上所登記之訴外人蔡來發之地上權（下稱系爭地上
    權）不存在。(二)被上訴人應將系爭地上權設定登記塗銷之判
    決（見原審卷第181頁）；嗣於本院審理中追加聲明求為被
    上訴人應就系爭地上權辦理繼承登記之判決（見本院卷第
    118頁），核其追加請求之基礎事實與起訴請求之基礎事實
    同一，依上開規定，自應准許。
二、上訴人聲明求為判決：(一)原判決廢棄。(二)確認系爭地上權不
    存在。(三)被上訴人應就系爭地上權辦理繼承登記。(四)被上訴
    人應將系爭地上權設定登記塗銷（見本院卷第118頁）。
    被上訴人聲明求為判決：上訴及追加之訴均駁回。
三、上訴人起訴主張：被上訴人之被繼承人蔡來發於民國（下同
    ）35年間所建造門牌號碼為基隆市○○路61號房屋（下稱系
    爭61號房屋），與訴外人許紹銘於37年間建造之系爭63號房
    屋相鄰，該二屋所坐落之土地即系爭3及3-1地號土地係屬國
    有，由伊所屬財政部國有財產局管理，而分別出租予訴外人
    蔡來發及許紹銘使用，訴外人蔡來發並於38年9月29日就其
    所使用之系爭3及3-1地號土地之一部辦理系爭地上權登記。
    嗣伊應訴外人蔡來發之要求，依其上開房屋所需基地辦理土
    地分割，而於40年9月5日將系爭3地號土地分割為同所3、3-
    4及3-5地號土地，另將系爭3-1地號土地分割為同所3-1、3-
    3及3-6地號土地，訴外人蔡來發所有系爭61號房屋則變更登
    記為坐落於分割後之系爭3-3及3-4地號土地上，訴外人許紹
    銘所有系爭63號房屋則變更登記為坐落於分割後之系爭3及
    3-1地號土地上，然訴外人蔡來發之系爭地上權仍登載於分
    割後之系爭3及3-1地號土地上，造成訴外人蔡來發所有系爭
    61號房屋所坐落土地與系爭地上權登載之土地不一致。嗣訴
    外人蔡來發已於64年7月2日死亡，由被上訴人共同繼承，而
    系爭61號房屋則早在44年4月18日即已由訴外人蔡來發出售
    予訴外人林阿香，其後並輾轉移轉登記為訴外人呂基清、及
    鄭炳金所有，嗣於77年6月3日因滅失而辦畢塗銷登記。惟訴
    外人蔡來發就系爭3及3-1地號土地並無地上權存在，實因光
    復初期尚無建物登記簿之設置，地政機關乃以設定地上權方
    式將系爭61號房屋資料登記於土地登記簿上，且所登記之範
    圍僅限於該房屋所使用之基地面積，並非系爭3及3-1地號土
    地全部，是系爭地上權登記實屬錯誤。又訴外人蔡來發於上
    開土地分割後，就分割後之系爭3及3-1地號土地即不聞不問
    ，且另向上訴人承租分割後之系爭3-3及3-4地號土地，而被
    上訴人於訴外人蔡來發死亡後，就系爭地上權亦未辦理繼承
    登記，顯已拋棄系爭地上權。又訴外人蔡來發及被上訴人僅
    繳納分割後之系爭3-3及3-4地號土地，就分割後之系爭3及
    3-1地號土地欠租已逾50年，伊亦得依據民法第836條規定，
    撤銷系爭地上權。另系爭61號房屋自44年4月18日起即非原
    訴外人蔡來發所有，嗣更於77年6月3日因滅失而塗銷登記，
    故系爭地上權亦應歸於消滅等情，爰求為確認系爭地上權不
    存在，及被上訴人應就系爭地上權辦理繼承登記後，將系爭
    地上權設定登記塗銷之判決。
    被上訴人則以：訴外人蔡來發於38年間即於分割前之系爭3
    及3-1地號土地設定系爭地上權，並無上訴人所指登載錯誤
    情形。又系爭地上權所登記之權利範圍為分割前之系爭3及
    3-1地號土地全部，並非僅限於系爭61號房屋所坐落土地面
    積26.65坪（即88.09957平方公尺）部分，是系爭3及3-1地
    號土地雖於40年9月5日辦理分割，系爭地上權之效力仍及於
    分割後之土地全部。又系爭61號房屋雖已於77年6月間滅失
    ，然依民法第841條規定，系爭地上權並不因此當然消滅。
    又訴外人蔡來發及伊等從未向上訴人表示拋棄系爭地上權之
    意思；另上訴人亦未證明兩造間就系爭地上權有租金之約定
    ，是上訴人以伊等欠租已逾50年為由，主張撤銷系爭地上權
    ，於法均有未合，其所為本件請求顯無理由等語，資為抗辯
    。
四、經查訴外人蔡來發所有系爭61號房屋與訴外人許紹銘所有系
    爭63號房屋相鄰，該二屋所坐落之土地即分割前之系爭3及
    3-1地號土地係屬國有，由上訴人所屬財政部國有財產局管
    理，並於38年9月29日辦畢系爭地上權登記予訴外人蔡來發
    。嗣於40年9月5日，系爭3地號土地分割為同所3、3-4及3-5
    地號土地，系爭3-1地號土地分割為同所3-1、3-3及3-6地號
    土地，而系爭61號房屋所坐落之土地則變更登記為分割後之
    系爭3-3及3-4地號土地上，系爭63號房屋所坐落之土地則變
    更登記為分割後之系爭3及3-1地號土地上，惟系爭地上權登
    記仍登載於分割後之系爭3及3-1地號土地。又訴外人蔡來發
    已於44年4月18日將系爭61號房屋出售予訴外人林阿香，並
    於同年月23日辦畢所有權移轉登記，嗣該房屋又輾轉移轉登
    記予訴外人呂基清、及鄭炳金所有，並於77年6月2日因滅失
    而於翌 (3)日辦畢塗銷登記。另訴外人蔡來發已於64年7月2
    日死亡，由其配偶蔡尾、長子蔡添丁、及次子蔡金財（於48
    年8月20日死亡）之子女即被上訴人乙○○、丙○○、庚○
    ○、壬○○、己○○共同繼承，嗣蔡添丁又於71年7月3日死
    亡，由被上訴人戊○○、子○○、丑○○、癸○○、卯○○
    、辛○○、丁○○、寅○○共同繼承等情，有土地登記謄本
    、建築物改良登記簿、系爭61號房屋建物平面圖、建築物改
    良登記總簿、日據時期建物台帳、光復後第1次土地登記簿
    、繼承系統表及戶籍謄本可稽（見原審卷第10至17、20至31
    、124至126、186-1至204、209至213頁，本院卷第98、99頁
    ），且為兩造所不爭執，均堪信為真實。
五、上訴人主張訴外人蔡來發與伊所屬財政部國有財產局間就系
    爭3及3-1地號土地並無訂立地上權設定契約，系爭地上權設
    定登記實屬地政機關登記錯誤云云。惟為被上訴人所否認；
    且查：
  (一)上訴人所提出之內政部70年9月16日台（70）內地字第35635
    號函固記載：「按建物所有權應登記於建物登記簿。日據時
    期原有建物保存登記，因光復初期尚無建物登記簿之設置，
    部分地政事務所對於建物與土地非屬同一人或共有土地上之
    建物，均以地上權登記於土地登記簿上，既經查明當時係為
    保障建物所有權人之權宜措施，惟現在建物已另設簿登記，
    其於土地登記簿仍維持地上權之登記顯屬錯誤，應請省、市
    政府按個案情況詳細查明，依土地法第69條規定，本於職權
    核處」（見原審卷第155頁），然依該函所示，充其量僅足
    證明當時有部分地上權設定登記係基於地政事務所為保障建
    物所有權人所為之權宜措施，尚難謂當時所為之地上權設定
    登記全部均係基於上開相同事由而為登記。況依上訴人所提
    出之建築改良物登記總簿所示（見本院卷第69、70頁），系
    爭61號房屋係於35年間建造完成，而系爭63號房屋係於37年
    間建造完成，均在系爭地上權設定之38年5月2日之前，倘系
    爭地上權設定登記係因地政機關鑑於當時無建物登記簿之設
    置，為保障上開建物所有權人之權利，而逕將日據時期建物
    台帳所載建物登記事項轉載於土地登記簿上，則地政機關應
    將系爭61號房屋及63號房屋均登載於分割前之系爭3及3-1地
    號土地登記簿上，並分別為訴外人蔡來發及許紹銘為地上權
    設定登記，焉有僅為訴外人蔡來發為系爭地上權設定登記之
    理？此外，上訴人復不能舉證證明系爭地上權設定登記係基
    於地政機關之錯誤所致（見原審卷第133頁），是尚難僅憑
    上開函文即為有利於上訴人之認定。
  (二)上訴人雖云蔡來發及許紹銘各就其房屋所使用之基地面積，
    分別承租分割前之系爭3及3-1地號土地之一部，故訴外人蔡
    來發之系爭地上權設定範圍，應僅限於系爭61號房屋所坐落
    之土地範圍。惟亦為被上訴人所否認；且按地上權係以在他
    人土地上有建築物，或其他工作物，或竹木為目的而使用其
    土地之權，其以有建築物為目的者，其地上權之範圍，不以
    建築物本身占用之土地為限，其周圍之土地，如在設定之範
    圍內，不得謂無地上權之存在（最高法院48年台上字第928
    號判例參照）；又法律並無禁止地上權人將土地出租或提供
    他人使用之規定，地上權人自己不使用土地，而將土地出租
    或提供他人使用，應非法律所不許（最高法院83年度台上字
    第2104號判決參照）。經查依上訴人所提出之光復後第一次
    土地登記簿所載，系爭地上權係於38年5月2日設定，於同年
    9月29日辦畢登記，地上權人為訴外人蔡來發，權利範圍為
    分割前之系爭3及3-1地號土地全部，存續期間為不定期限，
    並於備註欄記載：「鐵筋磚造四樓壹棟，建坪22坪55、貳層
    坪26坪650、參層坪26坪650、四層坪15坪375、停子腳4 坪
    100」（見原審卷第187頁），顯見訴外人蔡來發係就上開土
    地全部設定系爭地上權，而非僅就系爭61號房屋所占用土地
    部分設定系爭地上權。又訴外人蔡來發所有系爭61號房屋雖
    僅占用分割前之系爭3及3-1地號之部分土地，而將其他部分
    土地供訴外人許紹銘建造系爭63號房屋使用，然依上開說明
    ，尚難據此即謂訴外人蔡來發之系爭地上權範圍僅限於系爭
    61號房屋所坐落土地部分，是上訴人所為此部分之主張，殊
    不足取。
六、上訴人雖又云訴外人蔡來發及被上訴人已拋棄系爭地上權。
    惟亦為被上訴人所否認；且查：
  (一)按地上權未定有期限者，地上權人得隨時拋棄其權利，但另
    有習慣者，不在此限；前項拋棄，應向土地所有人以意思表
    示為之，民法第834條固定有明文。惟上訴人並未舉證證明
    訴外人蔡來發及被上訴人有向伊或所屬財政部國有財產局為
    拋棄系爭地上權之意思表示，是上訴人主張訴外人蔡來發及
    被上訴人已拋棄系爭地上權云云，亦不足取。
  (二)上訴人雖云訴外人蔡來發於土地分割後，已就分割後之系爭
    3-3及3-4地號土地，另與伊訂立土地租賃契約，而僅承租該
    部分土地，顯已拋棄存在於分割後之系爭3及3-1地號土地上
    之系爭地上權。惟亦為被上訴人所否認，而上訴人就此事實
    復不能舉證以實其說（見本院卷第86頁），是上訴人所為此
    部分之主張，亦不足取。
  (三)次按因繼承、強制執行、公用徵收或法院之判決，於登記前
    已取得不動產物權者，非經登記，不得處分其物權，民法第
    759條定有明文。則依此規定，因繼承而取得不動產物權者
    ，於未依法為繼承登記前，僅發生其處分權受限制之效力，
    就該物權之取得並不生影響。查訴外人蔡來發於64年7月2日
    死亡後，被上訴人先後基於繼承之法律關係共同取得系爭地
    上權，已如前述，雖彼等迄未辦理繼承登記，然依上開說明
    ，僅係彼等就系爭地上權之處分權限受有限制，亦難據此即
    認彼等有拋棄系爭地上權之意思，是上訴人執此主張被上訴
    人已拋棄系爭地上權云云，亦不足取。
七、又按地上權不因工作物或竹木之滅失而消滅，民法第841條
    定有明文。查系爭61號房屋固已於44年4月18日即由訴外人
    蔡來發出售予訴外人林阿香，並於同年月23日辦畢所有權移
    轉登記，嗣又輾轉移轉登記為訴外人呂基清、及鄭炳金所有
    ，惟系爭地上權並未隨同移轉登記予該房屋之受讓人，已如
    前述，是該房屋之受讓人並不因受讓該房屋所有權，即當然
    取得系爭地上權。又系爭61號房屋雖已於77年6月2日滅失，
    並於翌 (3)日辦畢塗銷登記，亦如前述，然依上開規定，系
    爭地上權並不因此即當然消滅，是上訴人執此主張系爭地上
    權已不存在云云，亦不足取。
八、末按地上權人積欠地租達二年之總額者，除另有習慣外，土
    地所有人，得撤銷其地上權，民法第836條第1項固定有明文
    ，惟查：
  (一)上訴人雖云系爭3及3-1地號土地自始即由訴外人蔡來發、及
    許紹銘分別承租。並提出租金收摺及國有基地租賃契約書為
    證（見本院卷第71頁，見原審卷第208頁）。惟經核依上開
    租金收摺所示，訴外人許紹銘於35年間所繳交者係系爭63號
    房屋之租金，而非土地租金；至上開國有基地租賃契約書之
    記載，充其量亦僅足證明訴外人許紹銘有於81年1月1日起至
    85年12月31日止，向上訴人承租分割後之系爭3及3-1地號土
    地，均不足以據為證明訴外人蔡來發有向上訴人承租系爭3
    及3-1地號土地。此外，上訴人復不能舉證證明訴外人蔡來
    發或被上訴人確有向伊承租分割前或分割後之系爭3及3-1地
    號土地，及曾繳交土地租金（見原審卷第36頁，本院卷第86
    頁），且被上訴人又復抗辯伊等從未繳交租金（本院卷第17
    5頁），是上訴人主張訴外人蔡來發及被上訴人於上開土地
    分割後，僅繳交分割後之系爭3-3及3-4地號土地之租金，而
    未繳交分割後之系爭3及3-1地號土地之租金云云，亦不足取
    。
  (二)另按地上權非以地上權人交付地租為必要，當事人就地上權
    固可為支付地租之約定，亦得為無償之約定（最高法院67年
    台上字第3779號判例及84年度台上字第1168號、86年度台上
    字第295號判決參照）。上訴人既不能證明訴外人蔡來發有
    承租系爭3及3-1地號土地，及曾繳交土地租金，依上開說明
    ，堪認訴外人蔡來發及被上訴人得無償使用該土地，是上訴
    人以訴外人蔡來發及被上訴人就分割後之系爭3及3-1地號土
    地欠租逾50年為由，主張依據民法第836條第1項規定，撤銷
    系爭地上權，應屬無據。
九、綜上所述，上訴人請求確認系爭地上權不存在；並在本院追
    加被上訴人應就系爭地上權辦理繼承登記後；再將系爭地上
    權設定登記塗銷，均屬不應准許。從而原審所為上訴人敗訴
    之判決，核無違誤，上訴論旨猶執前詞指摘原判決不當，求
    予廢棄改判，為無理由，應予駁回。
十、至兩造其餘之攻擊或防禦方法及未經援用之證據，經本院斟
    酌後，認為均不足以影響本判決之結果，自無逐一詳予論駁
    之必要，併此敘明。
十一、據上論結，本件上訴及追加之訴均為無理由，依民事訴訟
      法第449條第1項、第78條，判決如主文。
中    華    民    國    95    年    5    月    16     日
                        民事第六庭
                            審判長法  官  林鄉誠
                                  法  官  楊豐卿
                                  法  官  彭昭芬
正本係照原本作成。
如不服本判決，應於收受送達後20日內向本院提出上訴書狀，其
未表明上訴理由者，應於提出上訴後20日內向本院補提理由書狀
（均須按他造當事人之人數附繕本）上訴時應提出委任律師或具
有律師資格之人之委任狀；委任有律師資格者，另應附具律師資
格證書及釋明委任人與受任人有民事訴訟法第466條之一第一項
但書或第二項（詳附註）所定關係之釋明文書影本。
中    華    民    國    95    年    5     月    17    日
                                  書記官  丁華平
附註：
民事訴訟法第四百六十六條之一（第一項、第二項）：
對於第二審判決上訴，上訴人應委任律師為訴訟代理人。但上訴
人或其他法定代理人具有律師資格者，不在此限。
上訴人之配偶、三親等內之血親、二親等內之姻親，或上訴人為
法人、中央或地方機關時，其所屬專任人員具有律師資格並經法
院認為適當者，亦得為第三審訴訟代理人。


司法院資訊處製作；財團法人民間司法改革基金會備份。
